臺灣臺中地方法院刑事判決　　　　　　　　　　　　九十一年度易字第二三二三號
　　公　訴　人　臺灣臺中地方法院檢察署檢察官
　　被　　　告　乙○○
右列被告因重利案件，經檢察官聲請簡易判決處刑（九十一年度偵字第九四一八號）
，經本院臺中簡易庭認不宜以簡易判決處刑，簽移本院刑事庭依通常程序審理，本院
判決如左：
    主  文
乙○○乘他人急迫貸以金錢，而取得與原本顯不相當之重利，處有期徒刑伍月，如易
科罰金，以佰元折算壹日。扣案小額借貸廣告貼紙捌拾伍張、空白本票壹本（剩餘
拾捌張）、空白借據參張、空白計算紙壹本及空白自黏標籤壹包均沒收。
    事  實
一、乙○○基於乘他人急迫貸以金錢，而取得與原本顯不相當重利之犯意，自民國九
    十一年四月底某日起，至同年五月十日止，乘他人急迫之際，以利用00000
    00000號為聯絡電話之方式，在自由時報刊登「小額借貸」之分類廣告，及
    自行印製「小額借貸0000000000」之宣傳廣告貼紙，張貼於臺中縣太
    平市之公共電話上，以招攬不特定人貸予現金牟利。適甲○○因家中小孩須繳交
    學費及生病住院，需錢孔急而急迫之時，見前開廣告後，遂於同年四月三十日（
    公訴人誤繕為二十八日），撥打前揭電話號碼聯絡借款事宜，旋於同（三十）日
    ，雙方在臺中縣太平市○○路五十七巷八號五樓甲○○住處樓下，約定以每十天
    為一期，每借貸新臺幣（下同）一萬元，一期收取二千元利息之方式，貸予甲○○二萬元，且交付借款時預扣一期利息，合計四千元，並要求甲○○當場簽發面
    額三萬元之本票及借據各一紙，及質押其國民身分證（後甲○○因需要證件，故
    以駕照換回國民身分證，事後再以其臺中市第十一信用合作社活期儲蓄存款簿換
    回駕照）之方式，以擔保清償借款及利息，藉此取得月息六十分之與原本顯不相
    當之重利。嗣於同年五月九日清償借款期限屆至，甲○○因無法償付利息而報警
    處理，迨同年五月十日十六時五十分許，在臺中縣太平市○○路四十五號前查獲
    乙○○，並自其身上扣得甲○○簽發前揭本票、借據各一紙、存摺一本，及乙○○所有供犯罪用之小額借貸廣告貼紙八十五張、空白本票一本（剩餘十八張）、
    空白借據三張及空白自黏標籤一包。
二、案經臺中縣警察局霧峰分局報請臺灣臺中地方法院檢察署檢察官偵查後，聲請簡
    易判決處刑。
    理  由
一、訊據被告乙○○固直承於自由時報刊登「小額借貸」廣告，並張貼宣傳廣告貼紙
    於臺中縣太平市不特定之公共電話上，並貸予證人即被害人甲○○（下簡稱被害
    人）現款一萬六千元等事實不諱，惟矢口否認有何重利犯行，辯稱：伊遇有人欲
    借貸時，都是用個別談判的方式，按個人額度計算幾百元之手續費或跑路費，伊
    並無開口向對方要多少利息，如是長期借貸，則採用年利率百分之二十計算利息
    ；而甲○○係硬要向伊借錢，伊才先將身上之一萬六千元借他，並無談到利息，
    且伊也未要求被害人要將其所有國民身分證留下，事後被害人要求以駕照換回國
    民身分證，及再以存摺換回駕照，都是被害人主動說要留下的，伊根本沒有要被
    害人留下上開證件，查獲當天則係被害人打電話給伊說要還錢，伊才遭查獲云云
    。惟查：
  (一)被害人於警、偵訊及本院訊問、審理期間，對於伊從自由時報分類廣告上，以電
    話與被告聯絡借貸二萬元現款，於伊住處樓下見面，並約定每借款一萬元，以每
    十日一期，每期利息二千元，借款時並預扣一期利息，故被告只交付一萬六千元
    現款，借款時，伊並簽立高於借款金額之本票、借據（面額均為三萬元），並交
    付伊所有國民身分證以供擔保等情證述綦詳，復有其書立之本票、借據各乙紙及
    臺中市第十一信用合作社活期儲蓄存款簿一本扣案可證。且查獲當日，自被告身
    上起獲之借貸明細表、被害人借貸詳細表各一紙及空白本票抬頭上，其上均載明
    被害人於（九十一年）四月三十日借款二萬元，於同年五月九日到期等意旨。足
    見被害人係於九十一年四月三十日向被告借款本金二萬元，約定於同年五月九日
    到期，且遭預扣利息四千元，實貸得一萬六千元，而非如被告所辯僅貸予本金一
    萬六千元。
  (二)雖被告辯稱：伊於計收利息時，是採用個別談判方式，並非有一般性，只賺取些
    許跑路費，如是長期借貸，則採用年利率百分之二十計息云云。然與其於警詢時
    供稱：「（都借給何人？利息如何計算？）朋友也有，及看到00000000
    00號電話廣告紙打電話進來者，朋友的話以協議為主，若不認識的人每一萬元
    收取一千元之利息（以十天為一期）」等語，於檢察官偵訊時供稱：「（何時開
    始經營小額貸款？）九十一年四月二十五日開始，我用標籤貼在公共電話上，也
  有登自由時報，登了五、六天，十天算一期，一萬元是二千元利息，利息先扣，
    借錢之前要寫本票、借據，丁○○我尚未借她，她是我朋友，她有留身分證質押
    給我，我借給朋友的利息都是依一般之民間利」等詞不合，有各該詢、訊問筆錄
    在卷可參。且被告於審理時，屢經本院質以究竟利息如何計算時，則均避重就輕
    ，未能確實供出其貸予款項之計息方式，或所指跑路費、手續費用之確實標準；
    末雖供稱不超過法定利率之週年利率百分之二十，然已與其於警、偵訊時所述不
    符；何況如被告確實貸款利息不超過法定利率，何以被告於貸予被害人二萬元時
    ，預扣四千元利息，實際僅交付一萬六千元，相當於月息六十分，即週年利率百
    分之七百二十之利息，超出法定利率甚鉅。足見被告於本院審理時辯稱利息不超
    過法定利率，顯係卸責之詞，而要無足採。
  (三)被告雖另辯以：伊並未要求被害人交付證件，且當日是被害人急需用錢，才向伊
    貸款，伊不得已才將身上現款借予被害人云云。然被害人與被告於借貸前互不相
    識，交付金錢地點復約在被害人住處樓下，被告且清楚掌握被害人年籍、國民身
    分證號碼、住處、行動電話號碼、職業及其父母、妻子姓名等完整資料，此觀自
    其身上起獲之被害人借貸明細一紙可明。如被告見被害人需款孔急，生悲憐之心
    ，為善不欲人知，何以會留下被害人完整年籍及親友資料，而如被告未要求被害
    人交付身份證件，被害人何以會將國民身分證之足以證明身份之重要證件交付被
    告以為質押？又何以接連以駕照、存摺等極為重要證件輾轉換回？被告與被害人
    既無任何關係，何以願僅因被害人之苦苦哀求，而立即將身上所有一萬六千元鉅
    額現款交付？顯均與常情有違，亦無可採。
  (四)綜上，被告前開辯解均委難採信。而被害人係因家中小孩生病且就學，無力繳納
    積欠學費，始依報紙上所刊登廣告，向被告告貸，被告於本院審理時亦供認當時
    被害人確實表明急需用錢，伊才貸予金錢，足見被告確實趁被害人急迫，而貸予
    金錢，並取得與原本顯不相當之重利犯行至明。本件事證業臻明確，被告犯行至
    堪認定。
二、按刑法第三百四十四條重利罪雖未有處罰未遂犯之明文，然其重利結果之取得時
    期，或於借貸期限屆至時與原本一併取得，或於付本之始先行扣利（參照院字第
    五一九號解釋），或將利息滾入原本而另立借據，均非所問。本案被告於付本之
    始先行預扣四千元利息，核其所為，自已該當刑法第三百四十四條重利罪。又被
    告雖有於報紙及張貼「小額廣告」廣告貼紙方式，預定苛刻條件，一俟他人告貸
    ，藉以賺取利息之重利犯行，然依扣案借貸明細表上記載，經本院一一傳訊證人
    戊○○、丙○○、丁○○到庭，證人戊○○、丙○○均證稱：被告是其友人或先
    前工作之伙伴，貸予現款予伊等時，並未收取利息之語，證人丁○○則稱：尚未
    向被告貸得任何現款之詞，是證人戊○○、丙○○等人證詞充其量僅能證明其等
    曾向被告告貸之事實，未能證明被告有收取重利之行為，足見被告雖有放貸予他
    人，然不能證明均有收取重利之事實，本案被害人只有一人，尚難證明被告有恃
    收取重利為生之常業犯意，併此敘明。爰審酌被告乘人急迫之際而盤削重利，使
    被害人陷於經濟困境難以自拔，為一己之私利，不惜觸法，破壞社會經濟秩序，
    取得之重利月息高達六十分，犯罪後猶飾詞卸責，未能坦承犯行，惡性非輕，惟
    念被告僅貸以金錢予被害人一人等一切情狀，量處如主文所示之刑，並諭知易科
    罰金之折算標準。扣案之小額借貸廣告貼紙八十五張、空白本票一本（剩餘十八
    張）、空白借據三張、空白計算紙一本及空白自黏標籤一包，均為被告供犯罪所
    用之物，且均為查獲當日自被告身上起獲，為其所有至明，均依刑法第三十八條
    第一項第二款宣告沒收。至前揭扣案發票人為甲○○之本票及借據各一紙、存摺
    一本，據被告供稱係被害人交付被告作為擔保用，於被害人返還本金時，被告將
    一併返還，且屬被告享有對被害人之債權憑證，雖為其因犯罪所得之物，非屬必
    要沒收之物，不另宣付沒收，附此敘明。
據上論斷，應依刑事訴訟法第四百五十二條、第二百九十九條第一項前段，刑法第三
百四十四條、第四十一條第一項前段、第三十八條第一項第二款，罰金罰鍰提高標準
條例第一條前段、第二條，判決如主文。
中      華      民      國      九十一      年    十二    月    十七    日
                                    法  官  賴  妙  雲
右正本證明與原本無異。
如不服本判決，應於送達後十日內向本院提出上訴狀（須附繕本），上訴於臺灣高等
法院臺中分院。
                                    書記官
中      華      民      國      九十一      年    十二    月    十七    日
附錄本判決論罪科刑法條
中華民國刑法第三百四十四條：
乘他人急迫、輕率或無經驗，貸以金錢或其他物品，而取得與原本顯不相當之重利者
，處一年以下有期徒刑、拘役或科或併科一千元以下罰金。
